臺灣高等法院臺中分院民事判決　九十三年度保險上易字第五號
　　　上　訴　人　國華人壽保險股份有限公司
　　　法定代理人　甲○○
　　　被上訴人　　乙○○
　　　訴訟代理人　丙○○
右當事人間請求給付保險金事件，上訴人對於中華民國九十三年一月二十八日臺灣臺
中地方法院九十一年度保險字第二七號第一審判決提起上訴，本院九十三年九月十五
日言詞辯論終結，判決如左：
    主    文
上訴駁回。
第二審訴訟費用由上訴人負擔。
    事實及理由
壹、本件經本院審理結果，認第一審判決除有關被保險人林炎椿是否因「車禍意外」
    造成腦出血而死亡，其「意外」事故，依舉證責任分配原則，應由請求保險理賠
    之受益人即被上訴人負舉證責任外（查此部分理由不同，然結論相同），其餘認
    事用法均無不當，應予維持，並引用第一審判決書記載之事實、證據及理由。
貳、兩造上訴及答辯要旨：
一、被上訴人主張：乃夫林炎椿於民國（下同）九十一年二月二日，向上訴人公司投
    保寶祥公路工會團體保險（下簡稱系爭保險契約），保單號碼ＲＯＤ００１０５
    ２號，契約內容為新台幣（下同）一百萬元定期壽險，及意外險一百萬元。嗣於
    九十一年六月二日，被保險人林炎椿因駕駛車牌號碼ＱＵ─三五八九號自用小客
    車，行經台中縣梧棲鎮○○路與永興路口間發生車禍受傷（撞擊路旁路樹，下簡
    稱系爭車禍），經送童綜合醫院急救，然不幸於同年六月五日不治死亡。又被上
    訴人為上開保險契約之受益人，依保險契約之約定，於同年七月間向上訴人公司
    申請理賠金，然上訴人卻只願理賠定期壽險保險金一百萬元，就意外險保險金一
    百萬元部分（下簡稱系爭保險金），則拒絕理賠，經查死者林炎椿經法醫相驗屍
    體時，即明示為意外死，本件已符合上訴人理賠要件，上訴人即應依保險契約之
    約定給付意外傷害保險金，爰依系爭保險契約之約定，求為判決：上訴人應給付
    被上訴人新台幣一百萬元，及自民國九十一年九月一日起至清償日止，按週年利
    率百分之十計算之法定遲延利息等語。
二、上訴人則以：查依舉證責任分配原則，應由請求保險理賠之受益人即被上訴人就
    被保險人林炎椿是否因「車禍意外」造成腦出血而死亡，負舉證責任。惟查被保
    險人林炎椿之死因為顱內出血，童綜合醫院病歷亦載明被保險人是「自發性蜘蛛
    網膜下腔出血」，而依醫院病歷記載，其亦有「高血壓病史」，九十一年六月二
    日之護理紀錄記載：「家屬（乙○○）代訴，今天下午開車暈倒，本身有高血壓
    六─七年，偶爾吃藥控制」及「無明顯外傷」等語；甚且中國醫藥學院附設醫院
    急診部鑑定報告亦鑑定為：「依據病歷記載（護理記錄之家屬代述）以及救護記
    錄單所記錄，病人（即林炎椿）之意外應非車禍所致」，足見被保險人林炎椿係
    在開車途中，因己身之高血壓疾病引起「蜘蛛網膜下腔出血」，致開車失控撞到
    路旁之樹木，並非開車撞到樹木，因外力而導致「蜘蛛網膜下腔出血」，非屬保
    險契約所稱之「意外死亡」等語，資為抗辯。為此求為判決：原判決廢棄，被上
    訴人在第一審之訴及其假執行之聲請均駁回。
參、得心證之理由：
一、被上訴人主張：乃夫林炎椿於九十一年二月二日，向上訴人投保寶祥公路工會團
    體保險，保單號碼ＲＯＤ００１０５２號，契約內容為一百萬元定期壽險，及意
    外險一百萬元，於九十一年六月二日，被保險人林炎椿因駕駛車牌號碼ＱＵ─三
    五八九號之自用小客車，行經台中縣梧棲鎮○○路與永興路口間發生車禍受傷（
    撞擊路旁路樹），經送童綜合醫院急救，不幸於同年六月五日不治死亡。又被上
    訴人為上開保險契約之受益人，依保險契約之約定，於同年七月間向上訴人公司
    申請理賠金，上訴人只理賠定期壽險保險金一百萬元，就意外險保險金一百萬元
    部分，則未理賠等乙節，有公路工會團體保險保險單影本一件、上訴人公司理賠
    部函一件、臺灣臺中地方法院檢察署相驗屍體證明書一件、臺中縣警察局道路交
    通事故證明書影本一件及童綜合醫院九十一年十二月二十七日童醫字第一０二四
    號函所附林炎椿之病歷影本一份在卷可憑（見原審卷第八至十二頁；第二八至六
    四頁），並經本院調閱台灣台中地方法院檢察署九十一夫相字第八０八號有關林
    炎椿死亡相驗卷宗，核閱無誤，復為上訴人所不爭執，自堪信為真實。
二、被上訴人主張林炎椿之死亡乃系爭保險契約約定之：「意外傷害事故」，然為上
    訴人所否認，是本件爭點乃被保險人林炎椿之死因是否為保險契約所稱之「意外
    事故」？茲分述如下：
  (一)按當事人主張有利於己之事實者，就其事實有舉證之責任，民事訴訟法第二百七
    十七條前段定有明文。經查，系爭保險契約投保說明書第三條約定：「傷害保險
    ：被保險人於本契約有效期間內，因遭受非由疾病引起之外來突發事故，致其身
    體蒙受傷害而致成殘廢或死亡時，依照本契約的約定，給付保險金」及系爭保險
    契約第四條第一、二項約定：「(一)被保險人於本契約有效期間內，因遭受意外傷
    害事故，致其身體蒙受傷害而致成殘廢或死亡時，依照本契約的約定，給付保險
    金」；「(二)前項所謂意外傷害事故，指非由疾病引起之外來突發事故」，有公路
    工會團體保險投保說明書、國華團體傷害保險條款各在卷可稽（見原審卷第八頁
    反面；本審卷第二七頁）。申言之，系爭保險契約係以被保險人林炎椿發生「意
    外事故」死亡，為保險金給付請求權之要件，則系爭保險契約之受益人即被上訴
    人，依舉證責任分配原則，自應就權利發生事實即被保險人林炎椿遭「意外事故
    」死亡之事實，負舉證之責（最高法院八十六年台上字第一五五一號判決參照）
    ，合先明。
  (二)次查，本件被保險人林炎椿於九十一年六月二日，駕駛車牌號碼ＱＵ─三五八九
    號自用小客車，行經台中縣梧悽鎮○○路與永興路口，小客車撞擊路旁路樹受傷
    ，林炎椿經送醫急救後，終因顱內出血於同年六月五日死亡等事實，業如前述。
    雖證人即為林炎椿急診之童綜合醫院神經外科主治醫師林炎椿於原審證稱：「死
    者林炎樁在九十一年六月二日入院時是我負責診治，當時已經昏迷，先送加護病
    房，其後我們有照電腦斷層及血管攝影，但死者從入院到過逝，都一直陷於昏迷
    中。依據電腦斷層及血管攝影顯現，他的腦出血是在顱底，屬於蜘蛛網膜下出血
    ，一般而言該位置以自發性為多，受外力撞擊導致的情形較少，但本件依電腦斷
    層及血管攝影，是找不到自發性的原因（自發性的原因如動脈瘤或血管硬化等）
    ，但找不到自發性的原因，純粹是依電腦斷層及血管攝影無法看出，所以本件發
    生的原因是不是自發性，無從判定，但醫學上，依該位置的出血，以自發性導致
    者的機會較高，所以本件在判斷上，最有可能是自發性原因所導致。至於本件同
    時有發生車禍意外，而本件是先發生腦出血才導致車禍，或者是發生車禍撞擊後
    才導致本件出血，二者之先後，在醫學上無法判斷，因臨床上也發生過，因發生
    車禍的外力，引發傷者出現與自發性腦出血一樣的Ｘ光影像。本件死者在診療的
    過程中，從Ｘ光片發現死者的氣管有異物，取出後發現是口香糖，但本件死者致
    死的原因並不是因氣管有異物產生窒息，最後的死因還是因為腦出血的關係。」
    等詞在卷（見原審卷第一一五、一一六頁）。即就林炎椿死因究竟是先發生腦出
    血才導致車禍，抑或者是發生車禍撞擊後才導致本件出血，在醫學上無法判斷，
    然亦證稱依電腦斷層及血管攝影，是找不到自發性的原因，申言之，即無法判定
    林炎椿確係因自發性腦出血原因死亡。再查，本院依上訴人之請求，將全部卷證
    ，連同向童合醫院調閱林炎椿病歷及電腦斷層及血管攝影Ｘ光片，送請中國醫藥
    大學附設醫院神經外科主任周德陽鑑定結果，認為：「雖然病人（即林炎椿）無
    明顯外傷，而電腦斷層卻有蜘蛛網膜下腔出血，仍可以算是車禍引起之頭部受傷
    造成之蜘蛛網膜下腔出血，因為患者有做腦血管攝影而無動脈瘤發現。依文獻統
    計如果是動脈瘤破裂造成之蜘蛛網膜下腔出血臨床上血管攝影沒有動脈瘤之可能
    性小於10%（百分之十以下），換言之，如果是先動脈瘤破裂造成車禍，90%以上
    在血管攝影皆可找到動脈瘤之證據，再依車禍圖示，車頭凹陷，撞擊力量應不小
    ，故此案件比較可能是車禍直接造成頭部受傷導致蜘蛛網膜下腔出血而死亡」，
    有中國醫藥大學附設醫院函（下簡稱第二次函文）及周德陽鑑定報告在卷可證（
    見本審卷第七五至七七頁）。即鑑定結果，認為林炎椿之死因較可能是車禍直接
    造成頭部受傷導致蜘蛛網膜下腔出血而死亡，即符合系爭保險契約所謂「非由疾
    病引起之外來突發事故」要件。雖在周德陽鑑定報告之前，中國醫藥大學附設醫
    院之急診部門曾經函覆：「依據病歷記載（護理記錄之家屬代述）以及救護記錄
    單所記錄，病人（按即林炎椿）之意外應非車禍所致」云云在卷（見本審卷第七
    ０、七二頁，下簡稱第一次函文）。惟查該第一函文非但未明任何醫學上之依
    據，並且與第二次周德陽之鑑定報告迥異。又據周德陽函稱：「急診部鑑定與本
    科鑑定意見不同，關鍵仍是現場人證、物證，請詳細調查再判斷，因只評病歷及
    影像檢查仍有一定不可靠性」，換言之，急診部門只憑林炎椿病歷記載鑑定，資
    料難免不足，是自應以周德陽鑑定報告較為可採。又本件林炎椿死因既經中國醫
    藥大學附設醫院周德陽主任鑑定無誤，是上訴人請求再送鑑請台中榮民總醫院鑑
    定，即無必要，附此明。
  (三)綜上，被保險人林炎椿既係因發生車禍引發腦出血死亡，則本件林炎椿之死因，
    該當系爭保險契約所稱之「意外事故」，則依兩造系爭保險契約之約定，上訴人
    自應負理賠責任。
肆、綜上所述，本件被上訴人主張依系爭保險契約約定，請求上訴人給付一百萬元保
    險金，及自九十一年九月一日起至清償日止，按週年利率百分之十計算之法定遲
    延利息，為可採，上訴人所辯，均為無可取。又本院認定理由，雖與原判決未盡
    相同，但結論並無不同。是則原審判命上訴人如數給付，於法並無不合。上訴意
    旨指摘原判決不當，求予廢棄改判，為無理由，應予駁回其上訴。
伍、 本件事證已臻明確，兩造其餘攻擊或防禦方法及所提證據（含上訴人請求再送
     鑑定），均與本院心證之形成及判決結果，不生影響，爰不一一再加以論述，
     併此明．
四、據上論結，本件上訴為無理由，依民事訴訟法第四百五十四條、第四百四十九條
    第一項、第七十八條，判決如主文。
中　　　華　　　民　　　國　　九十三　　年　　　九　　　月　　二十九　　日
~B1民事第六庭審判長法　官　吳火川
~B2　　　　　　　　法　官　饒鴻鵬
~B3　　　　　　　　法　官　陳繼先
右為正本係照原本作成。
不得上訴。
~B 　 　　　　　　書記官　林育德
中　　　華　　　民　　　國　　九十三　　年　　　九　　　月　　 三十　　 日
　　　　　　　　　　　　　　　　　　　　　　　　　　　　　　　　　　　　Ｙ
